【裁判字號】    90,上訴,690
【裁判日期】    900531
【裁判案由】    偽造有價證券等
【裁判全文】
臺灣高等法院高雄分院刑事判決          九十年度上訴字第六九號
    上訴人
    即被告  丙○○
    指定辯護人  本院公設辯護人  李佩娟
右上訴人因偽造有價證券罪等案件，不服臺灣高雄地方法院九十年度訴字第一四四號
中華民國九十年三月二十六日第一審判決（起訴案號：臺灣高雄地方法院檢察署八十
九年度偵緝字第一九六八號），提起上訴，本院判決如左：
      主      文
原判決撤銷。
丙○○連續意圖供行使之用，而偽造有價證券，處有期徒刑年陸月。
      事      實
一、丙○○於民國（下同）八十四、五年間，因其所邀集之互助會，遭會員倒會，為
    代繳會款，向地下錢莊借貸，而支付重利，經濟狀況惡化，明明知已無支付會款
    至末會之能力，仍於八十五年八月間，以其本人及姪女蔡雅玲（互助會名單記載
    為林益文）名義，參加乙○○所邀集，會期自八十五年八月十五日起至八十七年
    九月十五日止，連同會首共二十七人次，每期會款新台幣（下同）二萬元，以每
    期會款往上加價之方式競標（俗稱外標），每月十五日在高雄縣鳳山市○○路四
    十六巷三０號乙○○住處開標，約定得標者需連同保證人共同簽發本票交付會首
    收執作為擔保之民間互助會。丙○○加入互助會後，基於為自己不法所有之概括
    犯意，隨即於八十五年九月十五日（第二會），在前開鳳仁路乙○○住處，以其
    自己名義書寫標會為七千二百元之標單，參予競標而得標，為取得會款，乃意圖
    供行使之用，未經其夫車介榮之同意授權，於當日在其高雄市○鎮區○○街一三
    六之三號二樓住處，偽簽車介榮姓名、盜用車介榮放在該住處之印章，而偽造其
    與車介榮為共同發票人，發票日均為八十五年九月十五日，金額均為二萬七千二
    百元之本票共二十五張，再於同年月十六日或十七日，在前開乙○○住處交與乙○○而使之，致乙○○陷於錯誤，將其本人及自其他會員之會款五十萬元（扣除
    蔡雅玲名義部分之會款）交付丙○○（此部分金額、扣除八十五年八月十五日繳
    納二會之會款四萬元，實際所得金額為四十六萬元）。丙○○又於八十六年三月
    十五日（起訴書誤載為十六日），在乙○○住處，未經蔡雅玲同意授權，在競標
    單上偽簽蔡雅玲姓名及書寫八千八百元標金，參予競標而得標，足以生損害於蔡
    雅玲及該互助會成員。丙○○為取得該項會款，又承前開意圖供行使之用之概括
    犯意，未經蔡雅玲、卓俊宏之同意授權，偽簽蔡雅玲、卓俊宏之姓名，並盜用蔡
    雅玲、卓俊宏放在其上述住處之印章，而偽造蔡雅玲、卓俊宏為共同發票人、發
    票日期為八十六年三月十五日，金額均為二萬八千八百元之本票共十九張，再於
    同年月十六日或十七日，持至前開乙○○住處交與蔡雅玲而行使之，致乙○○陷
    於錯誤，將其本人及收自其他會員之會款共五十餘萬元交還丙○○（此部分實際
    詐得金額應扣除之前於八十五年八月十五日、八十五年十月十五日至八十六年二
    月十五日所繳納之會款及他會員競標外加之標息。丙○○二次標得會款後，其名
    義之會款續繳六次，蔡雅玲名義之會款，續繳二次即均未再繳納，並遷移他處乙○○追償無，始知受騙。
二、案由乙○○訴請台灣高雄地方法院檢察署檢察官偵查起訴。
      理      由
一、訊據上訴人即被告丙○○否認有前開犯行，辯稱：伊簽發車介榮之本票時，雖未
    經他同意，但伊家之經濟，均由伊處理，應有概括授權，而蔡雅玲係伊姪女，先
    前有表示要跟會，伊告知會首後，始又表示不跟，故由伊承受下來，會款均由伊
    繳納，標到會款時，才簽發蔡雅玲及其夫卓俊宏的本票，伊並無偽造本票之故意
    云云。
二、惟查：
  (一)被告簽發其夫車介榮為共同發票人之本票，並未經車介榮授權，被告參加乙○○
    之互助會，車介榮亦不知情，已據證人車介榮於偵審中供明（偵緝卷第十四頁反
    面、本院卷九十年五月十四日訊問筆錄），被告復自承未經車介榮之同意簽發本
    票（原審卷第二一頁、本院卷九十年五月十四日訊問筆錄）。車介榮於本院調查
    中，雖又證稱：伊不知道她（指被告）有簽本票，但如她有簽發，伊就要承認云
    云。按夫妻之一方有為他方代理權者，僅限於日常家務。而以他方名義簽發本票
    ，使他方負擔債務，顯已逾越日常家務之範圍，不能認為有當然代理權。車介榮
    已陳明不知被告有參加乙○○之互助會，亦無可認定車介榮有概括授權簽發本票
    ，車介榮此部分證言，尚難採為被告有利之證據。
  (二)證人蔡雅玲未曾向被告表示要參加互助會，被告亦未曾向蔡雅玲表示以蔡雅玲名
    義參加乙○○之互助會等情，為證人蔡雅玲證述明確（本院卷九十年五月十四日
    訊問筆錄）。而蔡雅玲、卓俊宏均未同意被告以彼等二人名義簽發本票，本票上
    印文，係彼等二人之印章所蓋無訛，亦據證人蔡雅玲、卓俊宏證實（同上筆錄）
    。蔡雅玲係被告之姪女，卓俊宏係蔡雅玲之年，與被告均為至親，應無設詞誣陷
    被告之理，其證言足堪採信。
  (三)被告  於八十五年七月十五日標得會款，斯時活會人數為二十五人（會蔡雅玲名
    義部分），被告於該月代簽發其與車介榮為共同發票人之本票二十五張，八十六
    年三月十五日以蔡雅玲名義標得會款時，活會人數為十九年，該月份簽發蔡雅玲
    、卓俊宏名義之本票為十九張，為被告所供明，並據會首乙○○證實，復有會員
    名單影本附卷可稽（偵字第二六九七二號卷第三頁）。被告二次標得會款後，其
    名義之會款續繳六次，蔡雅玲名義之會款續繳二次，即均未再繳納，乙○○於被
    告續繳會款時，僅交還被告與車介榮名義之本票六張，蔡雅玲與卓俊宏名義之本
    票，則未交還等情，為告訴人乙○○所證實，並有被告與車介榮名義及蔡雅玲與
    卓俊宏名義之本票影本各十九張在卷可足憑（偵字第二六九七二號卷第四─二三
    頁）。
  (四)被告於八十四年、五年間，被其會員倒會，向地下錢莊借貸，利息負擔過重，經
    濟狀況惡化，為被告所供明。被告參加之互助會，係採外標制（有會員名單可按
    ），其第一次標得之會款，扣除蔡雅玲名義部分會款，再加會首乙○○之二萬元
    ，實得為五十萬元，第二次標得之會款，十九張本票部分為三十八萬元，加上會
    首及此前其他死會會員五人繳付之會款（含外加之標息），共為五十餘萬元（該
    五人外加之標息若干，無資料可核算），及被告二次所得之會款一百餘萬元，而
    僅繳納八會之會款，即未再繳納，並遷移他處，足見被告將所得會款，移作他用
    ，無支付會款至完會之資力，是其於標會時，已有不法所有之意圖甚明。
  (五)被告供承以車介榮、蔡雅玲及卓俊宏名義簽發本票，而告訴人乙○○提出之前開
    本票上之簽名，與車介榮、蔡雅玲及卓俊宏之簽名不相符，經內政部警政署刑事
    警察局鑑定無訛，此有該局八十七年十二月十六日刑鑑字第九六七八六號、八十
    八年三月二十四日刑鑑字第二六三七四號鑑驗通知書二紙附卷可憑（偵字第二六
    九七二號卷第四七頁、偵緝卷第二二頁），是被告之自白相符。
  (六)綜上所，本件事證已臻明確，被告所辯係卸責之詞，殊無足採，其犯行洵堪認
    定。
三、按記載競標金額及名字之互助會競標單，依習慣係表示願以標單上所載金額參予
    競標之意，性質上為刑法第二百二十條第一項規定之準私文書。而冒他人名義出
    具競標單行使，自足以生損害於被冒用之人及其他互助會之成員。核被告所為，
    係犯刑法第二百零一條第一項之偽造有價證券罪，第二百十六條、第二百二十條
    第一項、第二百十條之行使偽造私文書罪，及第三百三十九條第一項之詐欺取財
    罪被告在本票上偽造車介榮、蔡雅玲、卓俊宏之簽名，並盜用該三人之印章之行
    為，均為偽造有價證券之部分行為，又其偽有價證券後持以行使，其行使之低度
    行為，應為偽造之高度行為所吸收，均不另論罪。又其偽造私文書後持以行使，
    其偽造之低度行為，應為行使之高度行為所吸收，亦不另論罪。被告分別二次
    在同一時地，各偽造本票二十五張及十九張，係分別基於單一犯意接續為之，各
    為單純一罪被告一次偽告本票行為，同時侵害蔡雅玲、卓俊宏二人之權益，係一
    行為觸犯數相同罪名之競合犯，應依刑法第五十五條規定以一個偽造有價證券罪
    處斷。被告先後二次偽造有價證券及二次詐欺取財行為，均時間緊接，觸犯同一
    之罪名，顯係各基於概括犯意反覆為之，應各以連續犯一罪論。被告所犯偽造有
    價證券，行使偽造私文書及詐欺取財罪間，有方法目的之牽連關係，應從一重之
    偽造有價證券罪處斷，並以連續犯規定加重其刑。公訴意旨未就被告行使偽造私
    文書罪部分（偽造蔡雅玲名義之競標單行使部分）起訴，因與起訴部分有牽連犯
    之裁判上一罪關係，為起訴效力所及，自應併予審理。
四、原審論處被告罪刑，固無不合，惟被告偽造蔡雅玲名義之競標單，於開標後即已
    撕毀而不存在，為乙○○所陳明，原判決諭知沒收，尚有未洽。被告上訴意旨執
    前詞及量刑過重指摘原判決不當，雖無理由，但原判決既有可議，自應將之撤銷
    改判。爰審酌被告犯罪所得之金額偽造之本票四十四張，危害告訴人、互助會成
    員及票據制度非輕，犯罪係坦承犯行於前，又否認犯行於後，及於審理由與告訴
    人達成和解，分期償還，為告訴人所陳明，態度尚好等一切情狀，量處如主文所
    示之刑。被告偽造「蔡雅玲」簽名之競標單已撕毀，已如上述，另偽造之本票，
    告訴人因和解而交還被告，被告已將之撕毀，亦為被告所供明，是偽造之競標單
    及偽造之本票均已不存在，則偽造之簽名及偽造之本票，自無庸諭知沒收。
五、公訴意旨另以：(一)被告偽造車介榮、蔡雅玲及卓俊宏之印章，用以偽造本票(二)被
    告意圖為自己不法之所有，基於概括犯意，明知無清償能力，仍自任會首，邀集
    會期自八十三年四月十日起至八十五年十二月十日止，會員（含會首）共三十八
    人，每期一萬元之民間互助會，告訴人甲○○加入一會，嗣被告無力給付會款與
    甲○○，而於八十五年七月二十二日及八十五年十二月十二日，分別簽發金額為
    二十萬元、十萬元、五萬元、五萬元之本票四紙，交付甲○○，以資借用甲○○
    之會款，甲○○因而陷於錯誤，而將應得之會款交付，至八十六年四月間，被告
    無力清償借款，並逃匿無蹤，甲○○始知受騙；因認被告另犯此部分詐欺取財罪
    嫌等情。惟查：
  (一)被告否認有盜刻偽造車介榮、蔡雅玲及卓俊宏等人之印章使用，辯稱：車介榮之
    印章，原來就放在住處，而蔡雅玲及卓俊宏之印章，先前為要辦離婚，而將印章
    放在伊住處，伊乃取用該三人之印章等語。被告所辯，為證人車介榮、蔡雅玲及
    卓俊宏證實，是被告尚無偽造印章之犯行。
  (二)被告供承向甲○○借用四十萬元，而否認有詐欺犯行。而告訴人甲○○於原審亦
    陳明「伊認識丙○○很久了，因與丙○○是鄰居，所以借錢給她，是伊心甘情願
    借錢，伊並沒有被騙，借款與互助會沒有關係」等語。是可見甲○○之出借款項
    與被告，並非陷於錯誤，被告亦未施用詐術，尚難令負詐欺罪責。
  (三)此外，又查無確切證據可證明被告有此部分偽造印章及詐欺取財犯行，因公訴人
    認此部分與前開罪部分，有裁判上一罪之關係，故不另為無罪之諭知。
據上論結，應依刑事訴訟法第三百六十九條第一項前段、第三百六十四條、第二百九
十九條第一項前段、刑法第五十六條、第二百零一條第一項、第二百十六條、第二百
二十條第一項、第二百十條、第三百三十九條第一項、第五十五條，罰金罰鍰提高標
準條例第一條前段，判決如主文。
本案經檢察官張其主到庭執行職務。
中    華    民    國      九十      年       五       月     三十一     日
                              臺灣高等法院高雄分院刑事第五庭
                                  審判長法官  吳水木
                                        法官
                                        法官  洪慶鐘
右正本證明與原本無異。
如不服本判決，應於判決送達後十日內向本院提出上訴狀，其未述理由者並應於提
出上訴狀後十日內向本院補提理由書（應附繕本)。
                                      書記官  陳金卿
中    華    民    國      九十      年       六       月       四       日
附錄：本判決論罪科刑法條：
刑法第二百十條
偽造、變造私文書，足以生損害於公眾或他人者，處五年以下有期徒刑。
刑法第二百十六條
行使第二百十條至第二百十五條之文書者，依偽造、變造文書或登載不實事項或使登
載不實事項之規定處斷。
刑法第三百三十九條第一項：
意圖為自己或第三人不法之所有，以詐術使人將本人或第三人之物交付者，處五年以
下有期徒刑、拘役或科或併科一千元以下罰金。
刑法第二百零一條第一項
意圖供行使之用，而偽造、變造公債票、公司股票或其他有價證券者，處三年以上十
年以下有期徒刑，得併科三千元以下罰金。
                                                                        Ｆ


司法院資訊處製作；財團法人民間司法改革基金會備份。
